臺灣高等法院刑事判決　　　　　　　　94年度交上易字第89號
上　訴　人
即　被　告　乙○○
上列上訴人因過失傷害案件，不服臺灣臺北地方法院93年度交易
字第301號，中華民國94年2月25日第一審判決（起訴案號：臺灣
臺北地方法院檢察署93年度偵字第5667號），提起上訴，本院判
決如下：
    主  文
上訴駁回。
    事  實
一、乙○○無犯罪前科，於民國九十二年七月二日下午五時三十
    分許，在台北市大安區○○○路○段八號前由西往東車道旁
    之紅磚道上欲騎駛車頭朝馬路之停放在機車停車格內車牌號
    碼ＪＪＱ－九五三號重型機車上路，本應注意車輛起步時，
    應注意前後左右有無障礙或車輛行人，並應讓行進中之車輛
    行人優先通行，而依當時天候晴、日間有自然光、路面乾燥
    、無缺陷、視距良好等情形，並無不能注意之情形，竟疏未
    注意左後方由羅斯福路右轉和平東路一段之來車，即起步自
    機車停車格駛出越過第四車道欲駛至第三車道往東前行，斯
    時甲○○騎駛車牌號碼ＡＯＫ－七二三號重型機車沿和平東
    路一段沿第四車道由西往東駛至，見乙○○突自路旁機車停
    車格騎乘ＪＪＱ－九五三號重型機車駛出，雖往左閃，惟仍
    於乙○○騎乘之ＪＪＱ－九五三號重型機車由第四車道騎往
    第三車道時，在第四車道靠近與第三車道分道線間，所騎乘
    之ＡＯＫ－七二三號重型機車車頭與乙○○所騎駛之ＪＪＱ
    －九五三號重型機車左後角發生輕微碰撞，致ＡＯＫ－七二
    三號重型機車重心不穩前行，而在近該路段一六號前之第三
    車道上機車向右側傾倒前衝，甲○○因而倒地受有右腳膝蓋
    骨頭斷裂（右側脛骨骨折）、頭部挫傷、右手挫傷，左腳挫
    傷之傷害，而乙○○於由第四車道騎至第三車道時因感覺機
    車後方有碰撞，接著即到機車倒地聲，立即往右迴轉查看，
    發現倒地受傷之甲○○，旋即停車上前攙扶甲○○，並請路
    人撥打電話通知救護車，及隨到場之救護車將甲○○送醫救
    治。
二、案經被害人甲○○提出告訴由台北市政府警察局大安分局移
    板橋地方法院檢察署檢察官呈請台灣高等法院檢察署檢察長
    令轉台灣台北地方法院檢察署檢察官偵查起訴。
    理  由
一、訊據被告乙○○固坦承於前揭時、地駕駛前述車牌號碼之重
    型機車行經前揭肇事地點，及告訴人甲○○騎乘機車倒地受
    傷等情，惟矢口否認有何過失傷害犯行，辯稱：伊當時騎乘
    之機車由和平東路一段八號起駛，至十六號已完成變換車道
    動作保持直行，縱有碰撞亦係告訴人之車頭與其車尾輕微之
    碰撞，伊駕車直行在前，無法預見由後駛來之告訴人行車情
    況，且亦不排除係告訴人自行跌倒云云。
二、經查：
(一)、關於被告於右揭時、地駕駛前開車牌號碼之重型機車在前述
    肇事地點與告訴人所騎乘重型機車發生擦撞，致告訴人機車
    重心不穩因而倒地受有右腳膝蓋骨頭斷裂（右側脛骨骨折）
    、頭部挫傷、右手挫傷，左腳挫傷之事實，已據告訴人迭於
    交通事故談話紀錄表、警詢筆錄、檢察官偵查及原審調查、
    審理時指訴在卷，又上述車禍發生經過之客觀事實，有臺北
    市政府警察局交通警察大隊交通事故肇事原因初步分析研判
    表、交通事故分析研判表、道路交通事故現場圖、台北市政
    府警察局大安分局交通分隊道路交通事故補充資料表、乙○
    ○及甲○○之交通事故談話紀錄表各一份、道路交通事故調
    查報告表（一）、（二）、自首調查表（以上均為影本）、
    交通事故現場及車損照片十張附卷可稽（九十三年度偵字第
    五六六七號卷第十四頁至第二十二頁，第七頁至第九頁），
    再告訴人因本件車禍受有右腳膝蓋骨頭斷裂（右側脛骨骨折
    ）、頭部挫傷、右手挫傷，左腳挫傷之傷害，亦有國立台灣
    大學醫學院附設醫院診斷證明書及台北市政府警察局大安分
    局交通分隊道路交通事故補充資料表（影本）各一份在卷足
    憑（九十三年度偵字第五六六七號卷第十三頁、第十七頁）
    。
(二)、本件車禍肇事經過，據告訴人於事發後不久即九十二年七月
    二日下午八時二十分接受調查之交通事故談話記錄表中指述
    ：「我車當時沿和平東路西往東直行第四車道至肇事處，車
    前方原有一部白色廂型車，突然有乙部重機車ＪＪＱ－九五
    三由路邊起步後往內側車道行駛，我見狀即剎車，但剎車不
    及，我車前撞及ＪＪＱ－九五三左後車角而肇事…」等詞，
    其後於檢察官偵查及原審調查、審理時亦指稱「…在和平東
    路西向東最外側車道突然橫向衝出到我面前，我根本來不及
    反應剎車不及…當時和平東路上並無車，被告顯然是要切到
    內側車道…」（九十三年四月二日偵查）、「…我是騎在第
    四車道，被告是從機車格出來的…我看到時他就直接衝到我
    面前…當時我是羅斯福路右轉和平東路，在轉的時候我的前
    面有一輛白色廂型車，廂型車車速比較快，就直接衝過去，
    被告的機車從機車格衝出來，我發現時他就在我面前，我來
    不及煞車，是被告的車撞到我的機車…」（九十四年一月七
    日原審審理）等詞，而被告於警詢、偵查及原審審理時亦供
    稱「…我車當時由和平東路南側人行道起步往東行駛第三或
    第四車道間，約於起步往東行駛約拾秒鐘後感覺我車正後方
    被沿同路、同向、同車道重機車ＡＯＫ－七二三前車頭撞及
    …」（九十二年七月二日下午八時二十分交通事故談話記錄
    表）、「…我由和平東路西向東行駛。對方也跟我同方向行
    駛…」（九十二年十月二十五日警詢）、「…當天我在車行
    途中，有一個異樣的感覺，好像是車行不順，又好像是被東
    西Ａ到（觸碰之意），但我機車沒事，所以我就繼續前行，
    約五秒鐘以後，我才聽到後方有倒地的聲音…起步的地方大
    概是在和平東路一段八號之前，告訴人倒地的地方大概在和
    平東路一段十六號前面…」（原審九十三年九月十四日準備
    程序）、「…我是從人行道走出來…騎直行五秒鐘我才聽到
    倒地聲…」（九十四年一月七日原審審理）、「…我是從八
    號出來…我的車後面有頓一下…」（九十四年二月一日本院
    審理）等語，核與其二人所述本件車禍發生前，被告所騎乘
    之機車起駛點、行車動向，若合符節。另參以告訴人所騎機
    車之前車頭燈罩掉落、車頭右側有刮痕、右側煞車手把有刮
    地痕，被告所騎機車則未見有任何明顯擦、刮痕跡，而現場
    為雙向四車道，往東方向車道有一刮地痕跡，起點在第三車
    道靠近與第四車道車道線處，向左斜往東北延伸至靠近該路
    十六號前，長二．五公尺，此有車損及車禍現場照片六紙、
    道路交通事故補充資料表及台北市○○○○○道路交通事故
    現場圖在卷足佐，故由前揭發生本件車禍之當事人所陳述行
    車動向、車損情況及現場刮地痕走向、被告自承行駛中有碰
    撞之感覺及告訴人機車倒於其後方各情研判，本案肇事之經
    過，乃被告當時騎駛前述車牌之重型機車自和平東路一段八
    號前之紅磚道人行道起步駛出越過第四車道駛至第三車道時
    ，機車左後車尾與自羅斯福路右轉和平東路一段同向沿第四
    車道駛至，由告訴人騎乘之重型機車之車頭發生輕微碰撞後
    ，導致告訴人騎乘之機車因重心不穩倒地。
(三)、被告雖以前開情詞置辯：惟查被告於警詢、偵查及原審一再
    供稱：「…約於起步往東行駛約十秒鐘感覺我車後方被沿同
    路、同向、同車道重機ＡＯＫ－七二三前車頭撞及而肇事…
    直行有一段時間才被追撞…對方是從後方追撞…」（九十二
    年七月二日台北市政府警察局大安分局交通分隊交通事故談
    話紀錄表）、「…是她撞到我機車正後方…我是直行騎乘一
    段距離才遭對方撞上的…」（九十二年十月二十五日警詢）
    、「……我是直行，他是由正後方撞到我…」（九十三年四
    月二日偵查，九十三年度偵字第五六六七號）等詞，嗣於原
    審審理時則稱：「…我騎到前方路口紅綠燈的地方，聽到後
    方有機車倒地聲音，我才回頭看…」（九十三年九月十四日
    原審準備程序筆錄）、「…我的車當時已經在直行狀態…我
    是到停止線才聽到車倒的聲音…實際上我不知道我的機車有
    被撞，是騎直行五秒鐘我才聽到倒地聲…（自你從路邊起步
    ，到你行車忽然感覺行車有異狀，大概有多久時間？）距離
    大概有二十公尺，時間大概有十五秒到二十秒…」（九十四
    年一月七日原審審理筆錄）、「…我是直行的，告訴人有撞
    到我，我不知道…應該是告訴人自己跌倒的…我從頭到尾都
    是說我直行…」（九十四年二月一日原審審理筆錄）等語。
    然經原審於九十四年二月一日下午四時許到車禍現場勘驗結
    果：「羅斯福路與和平東路一段路口至被告機車起駛之和平
    東路一段八號前約三十公尺，自和平東路一段八號至刮地痕
    終止處－靠近和平東路一段十六號前約三十五公尺。」，有
    原審勘驗現場圖在卷可稽。而本件刮地痕起點在和平東路一
    段八號與十六號間之第三車道靠近與第四車道分道線，已如
    前述，是知二部機車如發生碰撞應係在機車倒地而產生刮地
    痕之起點前，又被告於九十二年七月二日台北市政府警察局
    大安分局交通分隊交通事故談話紀錄表供述之行車時速三、
    四十公里計算，如行駛十秒，時速三十公里時車行距離有八
    十三．三公尺，時速四十公里時車行距離有一百十一．一公
    尺，行駛十五秒，時速三十公里時車行距離有一百二十四．
    九五公尺，時速四十公里時車行距離有一百六十六．六五公
    尺，是則被告依前揭供述時速騎駛機車自八號前起步前行十
    秒，早已通過十六號甚遠，且據其稱起駛時後方並無車輛，
    則告訴人如何能夠明白指訴被告起駛點及行車動向，為路旁
    人行道及由第四車道切換至第三車道之情。足徵，其所辯：
    ，伊當時騎乘之機車至和平東路十六號時，已完成變換車道
    ，係直行之狀態，縱有碰撞亦係告訴人之車頭與其車尾輕微
    之碰撞，伊駕車直行在前，無法預見由後駛來之告訴人行車
    情況，且亦不排除係告訴人自行跌倒云云，顯係飾詞卸責，
    洵不足採信。
(四)、被告上訴意旨雖以：括刮痕係位於第三車道中間，原審認定
    事實有誤云云。惟查：觀之卷附道路交通事故調查表現場圖
    ，可知刮地痕係起點係位於第三車道與第四車道分道線起算
    約三分之一處地面，尚未至第三車道中心，因現場圖未實際
    丈量括地痕與分道線之距離，從而，僅以概略位置敘述方式
    ，表示刮地痕起點位於第三車道靠近第四車到分界線，尚難
    指與卷存事證不符，附此敘明。
(五)、按汽車行車前應注意起步前應顯示方向燈，注意前後左右有
    無障礙或車輛行人，並應注意讓行進中之車輛行人優先通行
    ，道路交通安全規則第八十九條第一項第六款定有明文。本
    件被告為已考領駕照之駕駛人（有交通部公路總局台中區監
    理所台中市監理站九十三年十二月二十八日中監中字第○九
    三○○○七一三八號函可稽，附於本院卷），對於上開道路
    交通安全規則應知悉，且應確實遵守，而依卷附之道路交通
    事故調查報告表，現場圖及現場照片所示，本件肇事路段為
    雙向四車道，第一、二、三、四車道分別寬三．四公尺、三
    ．○公尺、三．一公尺、三．二公尺，被告起步前機車原係
    停放在八號前由西往東第四車道旁之紅磚道上機車停車格處
    ，是知被告起步時之視野應屬寬廣，且本件車禍事發當時天
    候晴、日間有自然光線、路面乾燥、無缺陷、無障礙物且視
    距良好，並無不能注意之情形，自應注意左後方駛至之車輛
    查：本件被告騎駛之機車與告訴人騎駛之機車發生碰撞之處
    在和平東路一段八號與十六號間之第三車道靠近與第四車道
    相接處之刮地痕起點之前，可知被告騎駛機車起步駛出不久
    即與告訴人騎駛之機車發生碰撞，已如前述，被告騎機車起
    步之處在八號前由西往東第四車道旁之紅磚道上機車停車格
    緊鄰往東四線車道，視野寬廣、視距良好，而且羅斯福路與
    和平東路一段路口距和平東路一段八號約三十公尺，和平東
    路一段八號至十六號相距約三十五公尺，有原審到場勘驗繪
    製之現場圖可稽，參酌被告與告訴人供稱之各自行車速度均
    時速四十公里左右，則被告如果確實注意左後方來車，當會
    看見左後方由告訴人騎乘機車自羅斯福路右轉和平東路一段
    駛至，而得讓直行之告訴人機車先行通過後再自起步駛出，
    然被告竟稱，起步前左後方並無來車云云。顯然當時被告未
    確實注意左後方來車狀況，即未讓行進中之告訴人車輛優先
    通行，致所騎駛之機車左後角與告訴人騎駛之機車車頭發生
    輕微碰撞，其有違反前開規定之過失至明。即本件車禍事故
    經公訴人送請臺北市車輛行車事故鑑定委員會鑑定，亦認定
    ：「一、乙○○騎乘ＪＪＱ－九五三號普通重機車：變換行
    向未注意左後方來車（肇事原因）。二、甲○○騎乘ＡＯＫ
    －七二三號普通重機車：持輕機車駕照駕駛普通重機車（一
    般違規）。」，嗣經原審送台北市交通局覆議鑑定，亦認定
    ：：「一、乙○○騎乘ＪＪＱ－九五三號重機車：變換行向
    未注意左後方來車（肇事原因）。二、甲○○騎乘ＡＯＫ－
    七二三號重機車：持輕機車駕照駕駛普通重機車（一般違規
    ）。」，亦有臺北市車輛行車事故鑑定委員會九十三年六月
    四日北鑑審字第○九三三○一二四七○○號函送之行車事故
    鑑定意見書（九十三年度偵字第五六六七號卷第三十七頁、
    第三十八頁）及台北市政府交通局九十三年十二月三日北市
    交五字第○九三三四九七七六○○號函送之車輛行車事故鑑
    定覆議委員會鑑定覆議意見書（原審卷第二六頁至第二八頁
    ）在卷可稽。
(六)、綜上所述，被告前揭辯稱係告訴人騎機車自後追撞其機車，
    或係告訴人騎機車自行滑倒云云，要屬卸責之詞，並不足採
    ，被告之過失犯行與告訴人所受傷害間，確有相當因果關係
    ，應屬灼然。本件事證明確，被告過失犯行洵堪認定，自應
    依法論科。
二、核被告所為係犯刑法第二百八十四條第一項前段過失傷害罪
    。查依卷附臺北市政府警察局大安分局交通分隊自首調查表
    (四)雖記載「報案人或勤務中心轉來資料未報明肇事人姓名，
    處理人員前往傷者就醫之醫院處理時，乙○○肇事者在場，
    並當場承認為肇事人。」，然而被告於談話紀錄表、警詢筆
    錄所載係供稱「…於起步往東行駛約拾秒鐘後感覺我車後方
    被沿同路同向同車道重機車ＡＯＫ－七二三前車頭撞及…」
    九十二年七月二日台北市政府警察局大安分局交通分隊交通
    事故談話紀錄表）、「…我由和平東路西向東行駛，對方也
    跟我同方向行駛…是她（指甲○○）撞到我機車正後方我才
    知道發生車禍…我認為對方追撞我的，並非我的過失…」（
    九十二年十月二十五日警訊筆錄）、「…我是直行時感覺到
    正後方被撞擊，因而往前衝，並聽到後方有車倒地聲音，我
    即調頭逆向沿最外側車道騎回看，告訴人有叫我叫救護車…
    」（九十三年四月二日偵查，九十三年度偵字第五六六七號
    ）等詞，而於原審審理時則稱「…我確實有在起訴書所載時
    、地和告訴人發生車禍，但不是我的錯…我覺得當天我們兩
    台車有無發生碰撞，我都認為有疑問，因為雙方的機車都沒
    有撞擊的痕跡…」（原審九十三年九月十四日準備程序筆錄
    ）、「…我不承認有過失，我的車當時已經在直行狀態…（
    告訴人是否從後面撞到你？）我不能確定，我是到停止線才
    到車倒地的聲音，我才回頭看…實際上我不知我的機車有被
    撞，是騎直行五秒鐘我才聽到倒地聲…」（原審九十四年一
    月七日原審審理）、「…我是直行的，告訴人有無撞到我，
    我不知道…」（原審九十四年二月一日審理筆錄），同時並
    表示：「對於證人吳嘉樺製作之自首紀錄，你有說你是肇事
    者，有何意見？）我沒有肇事…」（原審九十四年二月一日
    審理筆錄）等詞，是本件被告自始至終否認撞及告訴人，顯
    不合於「對於未發覺之犯罪向有權偵查之機關承認為犯罪人
    」之自首要件至明，自無刑法第六十二條自首減刑之規定適
    用。原審詳加調查後，認被告犯過失傷害罪，事證明確，爰
    引刑法第二百八十四條第一項前段、第四十一條第一項前段
    、罰金罰鍰提高標準條例第一條前段、第二條規定，並審酌
    被告並無前科、素行良好，有台灣台北地方法院檢察署刑案
    資料查註記錄表及臺灣高等法院被告全國前案紀錄表可憑，
    並於車禍發生後立即停車上前看護受傷之告訴人，又隨同到
    場之救護車將告訴人送醫救治，此亦據告訴人陳明在卷，惟
    因過失致肇本件車禍傷及告訴人，告訴人所受傷勢非輕，且
    於九十二年七月二日發生車禍迄今猶未賠償告訴人所受損害
    ，犯後否認犯行等一切情狀，量處有期徒刑三月，並諭知易
    科罰金之折算標準，認事用法，俱無違誤，量刑亦屬妥適。
    被告陳詞否認肇事，難認有據，自應駁回其上訴。至被告上
    訴意旨另求為緩刑之宣告云云。惟本院審酌被告迄未與告訴
    人達成何解，且於本院審理時與告訴人多所爭執，對其造成
    告訴人之傷害，未見悔意，自不宜為緩刑之諭知，附此敘明
    。
據上論斷，應依刑事訴訟法第368條，判決如主文。
本案經檢察官郭弘佑到庭執行職務。
中　　華　　民　　國　　94　　年　　4　　月　　26　　日
　　　　　　　　　刑事第三庭審判長法　官  楊照男
　　　　　　　　　　　            法　官  周政達
  　　　　　　　　　　　　　      法　官  江振義
以上正本證明與原本無異。
不得上訴。
                                  書記官  劉文美
中　　華　　民　　國　　94　　年　　4 　　月　　27　　日
附錄：本案論罪科刑法條全文
中華民國刑法第284條(過失傷害罪) 因過失傷害人者，處六月以
下有期徒刑、拘役或五百元以下罰金，致重傷者，處一年以下有
期徒刑、拘役或五百元以下罰金。
從事業務之人，因業務上之過失傷害人者，處一年以下有期徒刑
、拘役或
一千元以下罰金，致重傷者，處三年以下有期徒刑、拘役或二千
元以下罰
金。
